【裁判字號】    98,易,3679
【裁判日期】    990511
【裁判案由】    恐嚇取財
【裁判全文】
臺灣臺北地方法院刑事判決              98年度易字第3679號
公  訴  人  臺灣臺北地方法院檢察署檢察官
被      告  丁○○
上列被告因恐嚇取財案件，經檢察官提起公訴（九十八年度偵續
一字第一○七號），本院判決如下：
    主  文
丁○○無罪。
    理  由
一、公訴意旨略以：被告丁○○自民國九十三年七月一日起至九
    十六年三月十五日止，在黛咪摩兒生技股份有限公司（址設
    臺北市大安區○○○路○段四十六號四樓，下稱黛咪摩兒公
    司）擔任總經理。明知黛咪摩兒公司股東均未委託被告向黛
    咪摩兒公司取回出資股金共計新臺幣（下同）一百五十萬元
    ，詎被告竟意圖為自己不法之所有，(一)於九十六年一月三十
    日下午四時四十五分許，在黛咪摩兒公司上址，利用召開股
    東會議時，向黛咪摩兒公司董事長甲○○恫嚇：只要你拿出
    三百萬元我就走，否則會有很大攤在等你等語，致甲○○心
    生畏懼，惟因甲○○無力支付，始未得逞。(二)被告復於九十
    七年二月八日晚間某時，在苗栗市○○路五十九號丙○○經
    營之「閒人居茶藝館」，要求丙○○傳話予甲○○之委任律
    師林誌誠，並命林誌誠轉達予甲○○，恫嚇：甲○○需拿出
    五百萬元解決，其中二百五十萬元可交由丙○○、林誌誠平
    分，被告則拿二百五十萬元，否則就將甲○○之六大罪章向
    媒體批露、向法院再提起告訴等語，經丙○○告知林誌誠後
    ，由林誌誠於同年月十二日，在臺北市中正區○○○路○段
    三十二號四樓，將上情轉知甲○○，致甲○○心生畏懼，因
    甲○○仍無力付款，始未能得逞，因認被告涉犯刑法第三百
    四十六條第三項、第一項之恐嚇取財未遂罪嫌云云。
二、按犯罪事實應依證據認定之，無證據不得認定犯罪事實；無
    證據能力、未經合法調查之證據，不得作為判斷之依據；不
    能證明被告犯罪或其行為不罰者，應諭知無罪之判決，刑事
    訴訟法第一百五十四條第二項、第一百五十五條第二項、第
    三百零一條第一項分別定有明文。又認定不利於被告之事實
    ，須依積極證據，苟積極證據不足為不利於被告事實之認定
    時，即應為有利被告之認定，更不必有何有利之證據，復有
    最高法院三十年上字第八一六號判例可資參考。另事實之認
    定，應憑證據，如未能發現相當證據，或證據不足以證明，
    自不能以推測或擬制之方法，為裁判基礎；認定犯罪事實，
    所憑之證據，雖不以直接證據為限，間接證據亦包括在內，
    然無論直接或間接證據，其為訴訟上之證明，須於通常一般
    之人均不致於有所懷疑，而得確信其為真實之程度者，始得
    據之為有罪之認定，倘其證明尚未達到此一程度，而有合理
    性懷疑之存在時，即無從為有罪之認定，此亦有最高法院四
    十年臺上字第八六號、七十六年臺上字第四九八六號判例可
    資參照。再告訴人之告訴，本以使被告受刑事訴追為目的，
    故其陳述是否與事實相符，自應調查其他證據，以資審認，
    苟其所為攻擊之詞，尚有瑕疵，則在此瑕疵未予究明以前，
    即不能遽採為斷罪之基礎（最高法院六十九年台上字第一五
    三一號判決參照）。而認定犯罪事實應依證據，為刑事訴訟
    法所明定，故被告否認犯罪事實所持之辯解，縱屬不能成立
    ，仍非有積極證據足以證明其犯罪行為，不能遽為有罪之認
    定（最高法院三十年上字第一八三一號判例要旨參照）。況
    刑事訴訟法第一百六十一條第一項亦規定，檢察官就被告犯
    罪事實，應負舉證責任，並指出證明之方法，是檢察官對於
    起訴之犯罪事實，應負提出證據及說服之實質舉證責任，倘
    其所提出之證據，不足為被告有罪之積極證明，或其指出證
    明之方法，無從說服法院以形成被告有罪之心證，基於無罪
    推定之原則，自應為被告無罪判決之諭知，並經最高法院著
    有九十二年臺上字第一二八號判例可資參照。
三、本案公訴人認被告涉犯前開恐嚇取財犯行，無非以被告之供
    述、證人即告訴人甲○○之證言、證人戊○○、己○○、乙○○、高麗婷、卓惠玉（即卓靖惠）、楊璧霞、丙○○等人
    之證言、證人丙○○於九十七年八月十九日提出之字條、黛
    咪摩兒公司九十六年一月三十日股東會議紀錄、股金暫退還
    證明單及存款存根影本為主要依據。訊據被告對於前開時、
    地出席前開股東會，且曾要證人丙○○傳話給律師林誌誠，
    並要求律師林誌誠轉達告訴人甲○○拿出五百萬元解決股權
    爭議等事實坦承不諱，然堅決否認有何犯行，辯稱：其在前
    開股東會議中並未對告訴人甲○○說「只要你拿出三百萬元
    ，我就走，否則會有很大攤在等你」，又其僅係要透過他人
    傳話予告訴人甲○○說拿出五百萬元解決四十八萬股之股權
    爭議，沒有說要將告訴人甲○○的六大罪狀向媒體披露或將
    向法院提起告訴之言詞等語。
四、經查：
(一)被告被訴於九十六年一月三十日在黛咪摩兒公司股東會時，
    涉嫌恐嚇取財未遂部分：
  1.上述黛咪摩兒公司之股東會會議紀錄上固載有「只要你拿出
    三百萬元我就走，否則會有很大攤在等你」等語，然該會議
    紀錄係由證人己○○事後以電腦打字作成書面，並交與會人
    員簽名等情，業據證人戊○○（見九十六年度他字第四八三
    九號偵查卷宗第一一○頁、本院九十九年三月三十日審判筆
    錄）、己○○（見九十六年度他字第四八三九號偵查卷宗第
    一一一頁）證述明確。而參與該次會議之證人卓惠玉於偵查
    中證稱：並未看過該會議紀錄且未在其上簽名等語（見九十
    七年度偵續字第三八四號偵查卷宗第五十七頁），核與當日
    出席該次會議之證人高麗婷所證：並未看過該會議紀錄且未
    在其上簽名，該紀錄上所載內容，有些並非伊等所發言等語
    （見九十七年度偵續字第三八四號偵查卷宗第五十七、五十
    八頁）相符。再參以該會議紀錄所載內容，當日發言者有王
    總裁（甲○○）、智悟師父（即郭文中）、謝特助（己○○
    ）、黃總經理（丁○○）、乙○○、劉美香、高麗婷、卓靖
    惠（即卓惠玉）等八人，然該會議紀錄除告訴人甲○○、負
    責製作該紀錄之證人己○○及戊○○、證人乙○○等四人有
    簽名外，被告及其他發言者均未簽名確認，有該會議記錄在
    卷可稽（見九十六年度他字第四八三九號偵查卷宗第八、九
    頁）。參之告訴人甲○○於本院審理中所證：股東會議紀錄
    是後來補的，因為被告在外面放話，才決定將當天之會議補
    作紀錄，會議紀錄一部份是根據錄音，但錄不清楚，就根據
    大家的記憶把它製作出來等語，嗣又改稱：當天並不是正式
    的會議，所以沒有錄音等語（均見本院九十九年三月三十日
    審判筆錄），矧該會議紀錄既係事後記載，又未經參與會議
    之全體人員簽名，部分記載內容又經被告與告訴人甲○○以
    外之發言者所否認，復無當日之錄音、錄影資料可資比對，
    則該紀錄所載內容是否依照當日之確實發言經過所記載，而
    與當日之發言內容相符，顯非無疑。
  2.證人甲○○、乙○○、戊○○及己○○固均證稱當日有聽到
    被告說「只要你拿出三百萬元我就走，否則會有很大攤在等
    你」云云，然當日亦出席該次股東會之證人卓惠玉、郭文中
    （即智悟師父）於偵查中均證稱：不記得（有此發言）等語
    （見九十七年度偵續字第三八四號偵查卷宗第五十七、五十
    八頁）；當日亦出席該次股東會之證人高麗婷則證稱：沒有
    （前述發言）等語（見九十七年度偵續字第三八四號偵查卷
    宗第五十七頁），是綜依上述告訴人甲○○及各證人之證詞
    ，被告於前開會議上是否有說「只要你拿出三百萬元我就走
    ，否則會有很大攤在等你。」，顯有可疑。而當時證人乙○○仍在告訴人甲○○所開設之前開公司內任職，業經證人乙○○自陳在卷（見九十八年度偵續一字第一○七號偵查卷宗
    第九十六頁），與該公司間有僱傭關係，所為證詞不免有所
    偏頗；另證人戊○○、己○○均為上述會議記錄之製作者，
    而該會議記錄所載內容是否屬實已非無疑一事，業經認定於
    前，復以證人己○○亦自陳：「我當場氣到無法製作（紀錄
    ）。」等語（見九十六年度他字第四八三九號偵查卷宗第一
    一一頁），是該等證人所為證言亦有不實及偏頗之虞，而不
    足採信，均不得以此遽為不利被告犯罪事實之認定。
  3.參諸證人即告訴人甲○○於本院審理時證稱：開會時伊提出
    增資的要求，但以被告為首的六、七位股東都反對增資，被
    告並且要求伊拿三百萬元出來讓他們離開公司；並因為這樣
    起爭執，當時伊有問被告為什麼要拿三百萬，這公司又不是
    伊一個人的公司，而且如果要拿出三百萬元給股東退股，就
    是空殼公司等語（見本院九十九年三月三十日審判筆錄）；
    證人戊○○於本院審理時證稱：當天被告有說要退股，並且
    有說是三百萬元，但不知道這個數字是怎麼來的等語（見本
    院九十九年三月三十日審判筆錄）等情，徵諸告訴人甲○○
    自承曾書寫文件一紙，該文件上載有「……所退之持股全數
    四十八萬股乃是技術股……退股後也無須退還任何資金」等
    文字，有該文件一紙在卷可按，堪認縱令被告於股東會議時
    要求告訴人甲○○拿出三百萬元，亦係基於退股之股權糾紛
    而為，難謂其有何不法所有之意圖。況被告縱於前開會議中
    表示「……否則會有很大攤在等你」一語，因刑法上所謂恐
    嚇行為，係指以加害生命、身體、自由、名譽、財產之惡害
    之事通知被害人而言（最高法院五十二年度臺上字第七五一
    號判例參照），而上開所謂「……否則會有很大攤在等你」
    云云，既無加害之具體言詞亦難認係以加害生命、身體、自
    由、名譽、財產之惡害通知，自不符刑法恐嚇取財罪之客觀
    構成要件。
(二)被告被訴於九十七年二月八日，在證人丙○○經營之「閒人
    居茶藝館」，要求證人丙○○傳話予告訴人甲○○之委任律
    師林誌誠，並命律師林誌誠轉達予告訴人甲○○之恐嚇取財
    未遂部分：
    詰之證人丙○○固證指被告於九十七年二月八日晚間，在苗
    栗縣苗栗市○○路五十九號證人丙○○經營之「閒人居茶藝
    館」，向證人丙○○表示握有告訴人甲○○之六大罪狀，要
    求證人丙○○傳話予林誌誠律師，再託林誌誠律師轉達予告
    訴人甲○○要告訴人甲○○拿出五百萬元解決，否則將公布
    告訴人甲○○之六大罪章向媒體披露並提起告訴等情，並有
    證人丙○○於九十七年八月十九日提出之字條在卷可按。惟
    亦證稱：被告表示如告訴人甲○○不拿出錢來，將公布告訴
    人甲○○之六大罪狀，並提起告訴，使告訴人甲○○身敗名
    裂，但未提及有其他具體行為等語（見九十七年度偵續字第
    三八四號偵查卷宗第五十九頁）。是依上述證人丙○○之證
    述內容，被告雖表明會以公諸媒體及提出告訴等方式為之，
    而召開記者會或公諸媒體等行為，然除涉及妨害名譽之行為
    外，本屬言論自由範疇；至於提起告訴或告發亦係受法律保
    障之正當合法權利，除被告有不法意圖而虛構事實，可能涉
    及妨害名譽等相關犯罪外，被告縱以公諸媒體及提起告訴（
    發）犯罪為要挾之手段，衡情該言語或舉動尚難足使一般人
    心生畏怖，難認係惡害，被告上開所為，亦顯與刑法恐嚇取
    財罪之構成要件不符。
(三)此外，公訴人所提出之其他證據，亦無法證明被告確有為前
    開恐嚇取財之犯行，自不足執為不利於被告之認定。
五、綜上，被告主觀上既欠缺不法所有之意圖，客觀上所為亦非
    屬恐嚇行為，顯與刑法恐嚇取財罪之構成要件不符。本院復
    查無其他積極證據足資證明被告有前開公訴人所起訴之犯行
    ，揆之前揭說明，本院自難憑公訴人所提出之前述證據，遽
    論被告確有公訴人所指犯行，即不能證明被告犯罪，應為被
    告無罪判決之諭知。
據上論斷，應依刑事訴訟法第三百零一條第一項，判決如主文。
本案經檢察官鄭深元到庭執行職務
中    華    民    國    99    年    5     月    11    日
                  刑事第十一庭  審判長法  官  劉方慈
                                      法  官  顧正德
                                      法  官  黃紹紘
以上正本證明與原本無異。
如不服本判決應於收受送達後十日內向本院提出上訴書狀，並應
敘述具體理由；其未敘述上訴理由者，應於上訴期間屆滿後二十
日內向本院補提理由書（均須按他造當事人之人數附繕本）「切
勿逕送上級法院」。告訴人或被害人如對於本判決不服者，應具
備理由請求檢察官上訴，其上訴期間之計算係以檢察官收受判決
正本之日期為準。
                                      書記官  陳靜君
中    華    民    國    99    年    5     月    19    日

司法院資訊處製作；財團法人民間司法改革基金會備份。
